最　高　行　政　法　院　判　決　　　　　　　　　九十一年度判字第一八三四號
　　上　訴　人　甲○○
　　被 上訴 人　經濟部智慧財產局
　　代　表　人　乙○○
　　參　加　人　丙○○
右當事人間因新型專利異議事件，上訴人對於中華民國九十年六月十五日臺北高等行
政法院八十九年度訴字第二五九一號判決，提起上訴，本院判決如左：
　　主  文
上訴駁回。
上訴審訴訟費用由上訴人負擔。
　　理  由
本件上訴人在原審起訴主張：參加人於八十四年六月二十二日以「一種可折疊之騎馬
式健身器」，向被上訴人（原經濟部中央標準局，八十八年一月二十六日改制為經濟
部智慧財產局）申請新型專利，經被上訴人編為第00000000號審查。之後參
加人改請為第00000000號追加專利，復於八十六年十月二十二日修正新型名
稱為「可折疊之騎馬式健身器」，向被上訴人改請為獨立申請案。經被上訴人重編為
第00000000號審查，准予專利。實則本案之主要構造與動作方式與八十四年
九月二十一日審定公告之第00000000追加一號「簡易式重力練習機」新型專
利案（下稱引證一）、八十三年七月二十一日公告之第00000000號「簡易式
重力練習機」新型專利案（下稱引證二）相同；本案之折疊構造已公開於八十五年三
月一日審定公告之第00000000號「摺疊式跑步機」新型專利案（下稱引證三
），為習知之技術。是以本案不符新型專利要件，審定准予專利有違專利法第九十八
條第一項第一款、第二款、第二項規定。上訴人對之提起異議，被上訴人審查結果，
竟為異議不成立之審定，實屬違誤。原再訴願決定遞予維持，均屬違誤等情，求為撤
銷原處分及原再訴願決定，並命被上訴人為本案異議成立之行政處分之判決。
被上訴人則以：引證一、二雖揭露有藉拉動拉桿與壓踏踏板，利用槓桿連動方式使座
墊可運動之構造，惟本案申請專利範圍所載可收折之相關構成及連結關係，未為引證
一、二所揭露，自難謂本案與引證一、二具有相同技術手段與功效。本案可收折之技
術手段亦非熟習該項技術者可由引證一、二所易於直接推導，是以引證一、二不足以
證明本案整體構造不具有新穎性。至引證三之跑步機雖為可折疊式，惟其亦未揭露本
案可收折之相關構成及連結關係，且其係於本案申請後始為公告，亦難執為本案得據
以運用改良之既有技術，尚難執為本案不具進步性之論據，原處分並無違誤等語，作
為抗辯。
參加人於原審陳述稱，本案專利為可以折疊構造，與引證案不同。
原審斟酌全辯論意旨及調查證據之結果，以：按「稱新型者，謂對物品之形狀、構造
或裝置之創作或改良。」為專利法第九十七條所明定。雖依同法第九十八條第一項第
一款、第二款及同條第二項規定，如係「申前已見於刊物或已公開使用」，或「有相
同之發明或新型申請在先並經核准專利」，或「新型係運用申請前既有之技術或知識
，而為熟悉該項技術者所能輕易完成且未能增進功效」者，仍不得申請取得新型專利
，然而核准公告中之專利案，任何人認有違反上開規定，依第一百零二條規定提起異
議，須附具足供證明之證據始可。本案專利包含：一底座，具一前支桿及一後支桿，
前支桿之頂端及後支桿之前端係以預定角度連接；二橫桿，係分別橫向固設於該前、
後支桿之自由端；一支架，其體身上具一透空部，該支架底端係設於該底座上；一拉
桿，其體身中段係樞設於該支架上端，而得以其樞接部位為支點產生旋動；二踏板，
係設於該拉桿底端二側；一座桿，一端樞設於該底座上而得產生旋動，該座桿之自由
端係設一座墊；一連動件，係穿伸於該支架之透空部，且一端樞接於該拉桿，另一端
樞接於該座桿上，使拉桿與座桿產生連動關係；其特徵在於：該後支桿之前端於頂部
係設一樞接部，該樞接部上復設一連接部，後支桿之前端底部復設一抵固部，於該抵
固部前端並具一定位部；該前支桿頂端係樞設於該後支桿之抵固部而得旋擺，該前支
桿向外旋擺時，係抵止於該定位部而旋擺定位；該支架底端係設一接合部，支架之底
端係樞設於該後支桿之樞接部而得旋動，該接合部並得與該樞接部之連接部相對應；
一固接件，得接合該連接部與該接合部，用以使該支架底端定位於該後支架上而不旋
擺：該連動件係包括二桿身，該二桿身之內端係相互樞接而得相互旋擺，而其自由端
係分別樞接於上述之拉桿與座桿。被上訴人認引証一、二雖揭露有藉拉動拉桿與壓踏
踏板，利用槓桿連動方式使座墊可運動，惟新型係物品之形狀、構造或裝置之改良，
故其所運用之工作原理或為相同，尚非論究本案有無違反新型專利要件之依據。再者
，本案申請專利範圍所載可收折之相關構成及連結關係，未為引証一、二所揭露，本
案可收折之技術手段亦非熟習該項技術者可由引証一、二所易於直接推導，是以引証
一、二不足以證明本案整體構造不具有新穎性。至引證三之跑步機雖為可折疊式，惟
其亦未揭露本案可收折之相關構成及連結關係，且其係於本案申請後始為公告，亦難
執為本案所得據以運用改良之既有技術。參考本案於訴願程序中經送請國立台灣大學
機械系審查，其審查意見略以：本案之專利特徵在於騎馬式健身器之「折疊裝置」，
即在後支桿（24）之前端頂部及底部分別設置一樞接部（25）及抵固部（26）並分別
與支架（30）及前支桿（22）樞接，另外，本案之連動件（60）包含二桿身（62）（
64），該二桿身之內端係相互樞接，而得相互旋擺，其自由端分別樞接拉桿（40）及
座桿（50），如此構造特徵均未揭露於引証一、二中，且引証一、二亦不具有本案可
折疊之功效，彼此係屬不同之創作。再者，引証三之跑步機雖為可折疊式，惟並未揭
露本案可收折之相關構成及連結關係，故其整體構造與作用效果和本案尚有差異，且
引証三係於本案申請後始為公告，亦難執為本案之既有技術。是以被上訴人認定依上
訴人附具之證據，本案審定予以專利，未違反專利法第九十八第一項第一、二款及第
二項之規定，而為異議不成立之審定，並無不合。原再訴願決定遞予維持，均無違誤
等情，因而駁回上訴人之起訴。經核並無違誤。
查原判決已說明其認定本案專利特徵，其申請專利範圍所在，與上訴人提起異議附具
之引證一、二、三各案有所不同，亦非運用既有之技術及知識所可輕易完成等事實之
證據及其心證之理由，證據中並有專家之審查意見，所為採據無違證據法則，且所為
事實之認定係其職權之正當行使。上訴意旨仍以本案之構造、功效及技術思想與引證
案相同，收折結構係運用習知技術所可輕易完成各情，指摘原判決採證認事職權之正
當行使為違法，並不可採。本案申請專利範圍之構造部分未經揭示於引證案，為原判
決確定之事實，不生依附於引證案，損害引證案專利權人之問題。況依專利法第一百
零五條準用第二十九條規定，利用他人之新型加以改良者，只要符合專利要件，仍可
取得新型專利。上訴人主張本案將引證案之先前專利更改而成，即不得再取得專利，
以免損害原專利權人等等，亦不可採。上訴意旨執以指摘原判決違誤，求予廢棄，難
認有理由，應予駁回。
據上論結，本件上訴為無理由，依行政訴訟法第二百五十五條第一項、第九十八條第
三項前段，判決如主文。
中　　華　　民　　國　　九十一　　　年　　　十　　　　月　　　十一　　　日
                    最 高 行 政 法 院  第 一 庭
                                審 判 長 法  官　　　黃　綠　星
                                         法  官      高　啟　燦
                                         法  官　　　蔡　進　田
                                         法  官　　　黃　璽　君
                                         法  官　　　廖　宏　明
右  正  本  證  明  與  原  本  無  異
　　　　　　　　　　　　　　　　　　　　 法院書記官　邱　彰　德
中　　華　　民　　國　　九十一　　　年　　　十　　　　月　　　十一　　　日
